臺灣士林地方法院民事判決　　　　　　　　 94年度醫字第2號
原　　　告　戊○○
　　　　　　己○○
上列二人共同
訴訟代理人　鍾志宏律師
複　代理人　陳垚祥律師
被　　　告　國防大學國防醫學院三軍總醫院
　　　　　　　　　　　設台北市○○區○○路2段325號
法定代理人　乙○○　　住同上
被　　　告　丙○○　　住同上
上列二人共同
訴訟代理人　吳旭洲律師
　　　　　　吳宗輝律師
　　　　　　蘇志淵律師
上列二人共同
複　代理人　甲○○　　住台北市中正區○○○路○段50號2樓
上列當事人間請求損害賠償事件，本院於中華民國96年3 月29日
言詞辯論終結，判決如下：
    主  文
原告之訴及假執行之聲請均駁回。
訴訟費用新台幣萬壹仟佰玖拾元由原告負擔。
    事  實  及  理  由
一、原告起訴時被告國防大學國防醫學院三軍總醫院法定代理人
    為閻中原，嗣於訴訟進行中，變更法定代理人為乙○○，被
    告國防大學國防醫學院三軍總醫院聲請由乙○○承受訴訟，
    自應准許。
二、按訴狀送達後，原告不得將原訴變更或追加他訴。但擴張或
    減縮應受判決事項之聲明者，不在此限，民事訴訟法第255
    條第1 項第3 款定有明文。本件原告起訴時訴之聲明為「(一)
    被告應連帶給付原告戊○○新台幣（下同）2,068,803 元及
    自起訴狀繕本送達翌日起至清償日止按年息5 ％計算之利息
    。(二)被告應連帶給付原告己○○1,000,000 元及自起訴狀繕
    本送達翌日起至清償日止按年息5 ％計算之利息。」，於訴
    訟進行中，變更聲明為「(一)被告應連帶給付原告戊○○2,06
    3,563 元及自起訴狀繕本送達翌日起至清償日止按年息5 ％
    計算之利息。(二)被告應連帶給付原告己○○1,000,000 元及
    自起訴狀繕本送達翌日起至清償日止按年息5 ％計算之利息
    。」核屬減縮應受判決之聲明，揆諸前開規定，自應准許。
三、原告起主張：原告戊○○之夫、原告己○○之父郭清連於民
    國89年11月27日因遭訴外人陳政忠駕車撞傷，而送往被告國
    防大學國防醫學院三軍總醫院（下稱三軍總醫院）急救，外
    科部分由主治醫師即被告丙○○為其治療，詎因被告丙○○
    之疏失，未適時診斷訴外人郭清連併發十二指腸潰瘍穿孔而
    未及早治療或手術，致訴外人郭清連因蜘蛛膜下腔出血併發
    十二指腸壓力性潰瘍、穿孔，導致腹膜炎敗血症，最後多重
    器官衰竭而於90年1 月23日下午死亡，依民法第184 條第1
    項前段、第188 條第1 項前段、第192 條第1 項及第194 條
    之規定，被告二人應連帶賠償被告戊○○支出之殯葬費用38
    8,019 元、醫療費用175,544 元（已扣除自89年11月27日起
    至29日止之醫療費用5,239.82元）及精神賠償1,500,000 元
    ，共計2,063,563 元，並應連帶賠償被告己○○精神賠償1,
    000,000 元。而原告係於本院刑事庭送鑑定，行政院衛生署
    醫事審議委員會於91年12月2 日第一次鑑定結果回覆後始知
    賠償義務人應為被告，故原告之請求權尚未罹於時效等情。
    並聲明：(一)被告應連帶給付原告戊○○2,063,563 元及自起
    訴狀繕本送達翌日起至清償日止按年息5 ％計算之利息。(二)
    被告應連帶給付原告己○○1,000,000 元及自起訴狀繕本送
    達翌日起至清償日止按年息5 ％計算之利息。(三)願供擔保請
    准宣告假執行。
四、被告則以：當初訴外人郭清連病情變化時，被告欲對其實施
    剖腹探查術，以觀察其病因，但為家屬以病人虛弱為由拒絕
    ，被告在無同意書之情形下，僅得對訴外人郭清連實施保守
    治療，被告所為之醫療行為完全符合醫療常規及標準作業準
    則，故本件被告並無過失。縱認被告未盡告知義務，亦與訴
    外人郭清連死亡之間無因果關係。又本件原告請求之精神賠
    償金額亦過高。再者，本件時效之起算點應為90年1 月23日
    ，故原告遲至93年11月18日始提起本件訴訟，其請求權已罹
    於時效等語資為抗辯，並聲明：原告之訴駁回，如受不利判
    決，願供擔保請准宣告免為假執行。
五、兩造不爭執之事項：
  (一)訴外人郭清連於90年1 月23日死亡，原告戊○○為郭清連之
    妻，原告己○○為郭清連之子，原告二人均為郭清連之繼承
    人。
  (二)郭清連於89年11月27日因車禍送往被告三軍總醫院治療，外
    科部分由主治醫師即被告丙○○為其治療。
  (三)訴外人陳政忠因駕車撞及郭清連騎乘之機車，使郭清連人車
    倒地受傷，經原告提起告訴，經台灣士林地方法院檢察署檢
    察官以90年度偵字第6941號簡易判決處刑書聲請簡易判決處
    刑，本院刑事庭於審理中將郭清連於被告三軍總醫院之病歷
    送行政院衛生署審議委員會先後鑑定「病患郭清連於89年11
    月27日因車禍送往三軍總醫院治療，病患因本件車禍所受傷
    害，如經施以適當之治療，是否仍會發生死亡之結果？」、
    「一、病患郭清連於車禍住院三天後併發十二指腸潰瘍穿孔
    ，與車禍之發生有無關連？有何關聯？二、病患郭清連死亡
    之結果，與其車禍頭部外傷，有無相當因果關係？」、「請
    惠予再說明本件被害人郭清連之十二指腸潰瘍病史之具體依
    據資料為何？惠覆。」該會鑑定書鑑定意見分別記載：「一
    、三軍總醫院神經外科醫師對病患郭清連頭部外傷之處置，
    符合醫療常規，惟一般外科部分，雖病患腹膜炎的表現剛開
    始隱晦不明，但在11月30日腹部超音波及電腦斷層檢查，顯
    示肝臟下方及脾臟四周有液體堆積，因此，雖頻照會一般外
    科專家診視，其結果仍是囑付『持續觀察』。而直到12月4
    日深夜以腹膜抽取物才診斷出腹膜炎，顯然為時已晚。二、
    本病例乃是因車禍發生頭部外傷，經3 天後併發十二指腸潰
    瘍穿孔導致敗血症、多重器官衰竭不治死亡。病患若適時診
    斷併發十二指腸潰瘍穿孔，而及早治療或手術，仍有可能避
    免發生死亡之結果。」、「（一）根據病歷記載，病人在車
    禍前即有十二指腸潰瘍之病史，且經內視鏡檢查證實，但病
    人並沒有接受規律之藥物治療。因此，病患於車禍三天後併
    發十二指腸潰瘍穿孔，根據推斷，應該是車禍造成頭部外傷
    ，因而引發胃十二指腸壓力性潰瘍（stress ulcer），於是
    加重原來就已存在的十二指腸潰瘍因而造成穿孔。所以病患
    的十二指腸穿孔並非車禍的外力，造成鈍器傷或穿刺傷造成
    ，而是病患本身體質不良，再加上車禍加諸身體的壓力造成
    。（二）病患郭清連之死亡與頭部外傷並無直接之因果關係
    ，本病患之死亡乃因十二指腸潰瘍穿孔，此與車禍雖有關連
    ，但與車禍頭部外傷並無關係。」、「前次鑑定意見指出郭
    清連之十二指腸潰瘍病史乃根據三軍總醫院89年11月27日之
    病歷記載，當時病史詢問詳載：「peptic ulcer history
    without regular treatment ‧‧‧several year ago」。
  (四)本院再於94年5 月20日、95年2 月24日先後將郭清連於被告
    三軍總醫院之病歷送行政院衛生署審議委員會鑑定「被告丙○○是否應注意並能注意適時診斷出郭清連併發十二指腸潰
    瘍穿孔，及早治療或手術，而未注意？若否，丙○○醫師有
    無其他醫療疏失？」、「丙○○醫師給予病人保守療法是否
    符合醫療常規或標準作業準則？」，該會鑑定書鑑定意見分
    別記載「病人係因車禍併發十二指腸潰瘍穿孔導致腹膜炎及
    敗血症而死。病人係於11月30日開始有腹部急症之症狀，經
    會診一般外科醫師丙○○診視，建議剖腹探查，但家屬拒絕
    ，處理方法為插上鼻胃管及給予制酸劑。而俟病人症狀加劇
    並出現敗血症時（12月5 日）再給予剖腹探手術顯然為時已
    晚。對此病人而言，及早手術或可挽救生命，然亦必須視病
    人本身車禍造成的腦挫傷程度，以及病人本身健康狀況而定
    ，丙○○醫師給予保守療法以致手術的時間施行太晚。」、
    「根據病歷記載，外科醫師丙○○於89年11月27日至12月4
    日給予病人抗生素、插上鼻胃管及給予制酸劑等保守療法，
    此乃符合醫療常規及標準作業準則。」
  (五)被告戊○○支出被繼承人郭清連之殯葬費用388,019 元及醫
    療費用180,784 元（其中5,239.82元為89年11月27日起至29
    日止之醫療費用）。
  (六)原告2 人及其他繼承人郭素幸、郭禮義、郭禮忠共5 位業已
    向車禍事故特別補償基金會領取死亡補償費140 萬元。前開
    3 人及原告2 人分別領取28萬元。
六、得心證之理由：本件原告主張被告丙○○疏未適時診斷訴外
    人郭清連併發十二指腸潰瘍穿孔，致未及早手術，造成訴外
    人郭清連死亡之事實，為被告所否認，而以前開情詞抗辯。
    是本件兩造爭執之處，應在於：
  (一)被告丙○○治療郭清連有無過失？
  1.被告丙○○是否應注意並能注意適時診斷出郭清連併發十二
  　指腸潰瘍穿孔，及早治療或手術，而未注意？
  2.被告於89年11月30日發現郭清連之肝臟下方及脾臟四周有液
    體堆積時是否曾告知家屬需剖腹探查之重要性，否則病況不
    明，則有生命危險？
  3.郭清連之家屬是否曾拒絕剖腹探查？
  (二)被告丙○○若有過失，與郭清連之死亡間有無因果關係？
  (三)如第(二)點為是，原告之損害賠償請求權是否罹於時效？
  (四)原告請求之各項費用，應否准許？
  1.醫療費175,544元部分是否皆為必要費用？
  2.原告戊○○請求慰撫金1,500,000 元，原告己○○請求慰撫
    金1,000,000 元，是否合理？
    茲論述如下：
  (一)被告丙○○治療郭清連有無過失？
  1.本件訴外人郭清連於89年11月27日因車禍送至三軍總醫院治
    療，經抗生素注射及保守療法，病情尚屬穩定。然於11月30
    日14時許，訴外人郭清連在排便後開始抱怨急性腹痛。經胸
    部超音波檢查，顯示肝臟下方及脾臟四周有液體堆積。此外
    ，上腹部開始有壓痛現象，當時電腦斷層攝影亦與超音波檢
    查結果符合。由於當初症狀隱晦不明，故雖照會一般外科醫
    師診視，仍建議持續觀察，由於訴外人郭清連以前有十二指
    腸潰瘍病史，故以胃十二指腸潰瘍方式處理（包括給予制酸
    劑及插上鼻胃管等）。訴外人郭清連在12月1 日抱怨腹痛及
    腸蠕動音減低，以及腹部廣泛壓痛，12月2 日與3 日仍有同
    樣症狀，然亦持續觀察。直到12月4 日因腹脹厲害乃再度照
    會一般外科醫師，當時白血球數目11900/cumm（segme nt
    90.9%） ，血小板171,000/cumm，由於症狀仍隱晦不明，並
    沒有腹部壓痛或反彈痛現象，故乃建議實施腹部診斷性液體
    抽取（diagnostic pcitoneal eavage） 。訴外人郭清連於
    91年12月5 日病況轉壞，當時發生嚴重呼吸不順（dyspnea
    ）及腹痛，乃轉送加護病房，經腹膜抽吸發現腹內充滿褐色
    液體，於凌晨實施緊急剖腹探查術，發現係因十二指腸潰瘍
    穿孔導致腹膜炎。訴外人郭清連雖經手術治療，然而病況仍
    持續惡化，因感染無法控制而造成多重器官衰竭，於90年1
    月23日不治死亡。而根據三軍總醫院89年11月27日之病歷記
    載，當時病史詢問詳載：「peptic ulcer history without
    regular treatment.....several year ago」等語，足認本
    件訴外人郭清連在車禍前即有十二指腸潰瘍之病史，其因車
    禍造成頭部外傷，因而引發胃十二指腸壓力性潰瘍（stress
     ulcer），於是加重原來就已存在的十二指腸潰瘍因而造成
    穿孔。訴外人郭清連之十二指腸潰瘍雖與車禍之發生有關連
    ，但其十二指腸穿孔並非車禍外力造成鈍器傷或穿刺傷造成
    ，而是病患本身體質不良，再加上車禍加諸身體的壓力造成
    ，故訴外人郭清連之死亡與頭部外傷並無直接之因果關係；
    訴外人郭清連之死亡乃因十二指腸潰瘍穿孔，引起敗血症，
    合併全身多重器官衰竭而導致死亡，此與車禍雖有關聯，但
    與車禍頭部外傷並無關係。故若適時診斷併發十二指腸潰瘍
    穿孔，而及早治療或手術，仍有可能避免發生死亡之結果，
    此有行政院衛生署91年12月2 日衛署醫字第0910074778號函
    、92年8 月12日衛署醫字第0920211141號、93年5 月27日衛
    署醫字第0930203922號函及內附之該署醫事審議委員會第00
    00000 號、第0000000 號、0000000 號鑑定書各3 件及訴外
    人郭清連之病歷、護理記錄等在卷可參。
  2.然據證人郭良彥到庭證稱：「因為神經外科覺得郭清連肚子
    漲，抱怨肚子不舒服請我們去看，當時我是值班醫生就由我
    先去看，我檢查結果肚子有壓痛，肚子是軟的，沒有反彈痛
    ，病人當時意識是清楚的，但腹部斷層顯示有少許液體，因
    為是腦部外傷病人，我們懷疑當時有二個可能，一個是腹內
    出血，一個是臟器破裂，檢查當時就有覺得模擬兩可，可能
    有問題，也可能沒有問題，當時有建議病人做比較小的剖腹
    探查，會比較準確，但家屬說病人比較虛不希望剖腹探查術
    ，一般若家屬拒絕我們就沒有辦法做，退而求其次我反覆去
    看病人做評估。隔1 、2 天病人覺得上完廁所後肚子舒服很
    多，沒有一開始那麼不舒服，肚子檢查也是輕微壓痛，沒有
    反彈痛。我陸續有去看病人，間隔不會超過2 天，最後病人
    肚子一直漲起來，我還是建議家屬做剖腹探查術，後來在病
    人肚子上開一個小洞，就發現有腸胃內容物滲出，就進手術
    室開刀，整個過程我都有跟主治醫師丙○○回報。」「（問
    ）病人於11月30日腹部超音波及電腦斷層檢查，是否顯示肝
    臟下方及脾臟四周有液體堆積？（答）有，量不多。（問）
    一般遇此情形，醫師應如何處置？（答）如果是外傷病人最
    可能是出血，其次是臟器破裂，如是出血量不多不會危險，
    一般只做保守治療，持續觀察不需手術，如是胃腸破裂要儘
    早手術，如是腸胃破裂情形會合併很厲害腹痛，還有壓痛及
    反彈痛，病人會合併敗血性休克。」「（問）在抽取內容物
    之前是認為病人係出血或臟器破裂？判斷依據？（答）都有
    可能，但是朝臟器破裂去想，因為一般單純出血肚子不會漲
    這麼厲害，而且病人腹部敲起來是鼓音，如果是出血應該是
    鈍音。（問）當時為何不直接進行手術？（答）因病人家屬
    排斥，除非有強而有力證據，不然家屬不會同意。」「（問
    ）判斷病人肝臟下方及脾臟四周有液體堆積之原因時，有無
    考慮到病人於89年當時對醫師陳述？（答）有考慮，所以才
    建議做剖腹探查術，如果只是單純出血而量不多的話，我們
    不會建議做剖腹探查術。（問）自11月30日至12月4 日除了
    持續檢查病人腹部外，有無針對病人腹部問題做處置？（答
    ）有給制酸劑也有給抗生素，而且每天三次幫病人量腹圍，
    也有以鼻胃管抽吸胃的內容物。」「（問）當時如何對家屬
    說？（答）我說肚子內東西只有從超音波及斷層檢查可以看
    到，病人有症狀雖然不明顯，還是建議剖腹探查術最安全。
    （問）家屬如何回答？（答）家屬說病人頭撞到身體又虛弱
    怕他受不了，就拒絕。」「（問）當時有無告知家屬有出血
    或臟器破裂二種可能？（答）有。（問）有無告知家屬臟器
    破裂有致命可能？（答）有。」等語，並參照病歷內89年11
    月30日會診單背面亦記載「Present …for definite diagn
    osis but family reject」，由筆色及書寫方式觀之，與會
    診單正面、背面上下文之筆跡應係出於同一人之手，而難認
    係事後加註。故足認被告於89年11月30日發現郭清連之肝臟
    下方及脾臟四周有液體堆積時確實曾告知家屬有出血或臟器
    破裂之可能，且臟器破裂有致命可能，故需剖腹探查以明病
    因，惟郭清連之家屬因憂心郭清連身體無法承受故拒絕剖腹
    探查。至被告醫院之護理記錄雖未載明家屬拒絕剖腹探查乙
    事，惟護理記錄僅記載醫囑之執行及觀察，未必記載醫師之
    診療行為，故不能以護理記錄未記載即認證人丁○○之證述
    為不可採。
  3.經本院再於94年5 月20日、95年2 月24日先後將郭清連於被
    告三軍總醫院之病歷送行政院衛生署審議委員會鑑定「被告
    丙○○是否應注意並能注意適時診斷出郭清連併發十二指腸
    潰瘍穿孔，及早治療或手術，而未注意？若否，丙○○醫師
    有無其他醫療疏失？」、「丙○○醫師給予病人保守療法是
    否符合醫療常規或標準作業準則？」，該會鑑定書鑑定意見
    分別記載「病人係因車禍併發十二指腸潰瘍穿孔導致腹膜炎
    及敗血症而死。病人係於11月30日開始有腹部急症之症狀，
    經會診一般外科醫師丙○○診視，建議剖腹探查，但家屬拒
    絕，處理方法為插上鼻胃管及給予制酸劑。而俟病人症狀加
    劇並出現敗血症時（12月5 日）再給予剖腹探查手術顯然為
    時已晚。對此病人而言，及早手術或可挽救生命，然亦必須
    視病人本身車禍造成的腦挫傷程度，以及病人本身健康狀況
    而定，丙○○醫師給予保守療法以致手術的時間施行太晚。
    」、「根據病歷記載，外科醫師丙○○於89年11月27日至12
    月4 日給予病人抗生素、插上鼻胃管及給予制酸劑等保守療
    法，此乃符合醫療常規及標準作業準則。」有行政院衛生署
    95 年2月9 日衛署醫字第0950201340號函、95年9 月15日衛
    署醫字第0950214115號函內附之醫事審議委員會第0000000
    號、第0000000 號鑑定書各1 件在卷可稽。按醫院實施手術
    時，應取得病人或其配偶、親屬或關係人之同意，簽具手術
    同意書及麻醉同意書；在簽具之前，醫師應向其本人或配偶
    、親屬或關係人說明手術原因，手術成功率或可能發生之併
    發症及危險，在其同意下，始得為之。但如情況緊急，不在
    此限。93年4 月30日修正前醫療法第46條第1 項定有明文。
    本件訴外人郭清連於89年11月30日開始有腹部急症之症狀，
    經會診一般外科醫師郭良彥診視，雖建議剖腹探查，惟因家
    屬拒絕，故無法實施，在此情形下，被告丙○○給予病人抗
    生素、插上鼻胃管及給予制酸劑等保守療法，既已符合醫療
    常規及標準作業準則，即難認其所為之治療有何過失。
  (二)按因故意或過失，不法侵害他人之權利者，負損害賠償責任
    。民法第184 條第1 項前段定有明文。是侵權行為之成立，
    當以行為人有故意或過失為要件。本件既難證明被告丙○○
    對訴外人郭清連之治療有過失，則原告依據前開規定主張被
    告應負擔損害賠償責任，即屬無據，則本件其餘爭點自無再
    予審酌之必要。
  (三)從而，原告依據民法第184 條第1 項前段、第188 條第1 項
    前段規定請求(一)被告連帶給付原告戊○○2,063,563 元及自
    起訴狀繕本送達翌日起至清償日止按年息5 ％計算之利息。
    (二)被告連帶給付原告己○○1,000,000 元及自起訴狀繕本送
    達翌日起至清償日止按年息5 ％計算之利息，為無理由，應
    予駁回。其假執行之聲請亦失所附麗，應併予駁回。
七、本件為判決之基礎已臻明確，兩造其餘攻擊及防禦方法，經
    本院審酌後，認與判決之結果不生影響，爰不予一一論述，
    附此敘明。
八、本件依職權定本件訴訟費用額為31,393元（第一審裁判費31
    ,393 元） ，應由原告負擔。
九、訴訟費用負擔之依據：民事訴訟法第78條、第87條第1項。
中　　華　　民　　國　　96　　年　　4 　　月　　26　　日
                  民事第一庭  審判長法　官  黃小瑩
                                    法　官  陳麗芬
                                    法　官  藍雅清
以上正本證明與原本無異。
如對本判決上訴，應於判決送達後20日內向本院提出上訴狀。
中　　華　　民　　國　　96　　年　　4 　　月　　30　　日
                                    書記官  黃王雅寬
